【裁判字號】    99,台上,3234
【裁判日期】    990527
【裁判案由】    貪污
【裁判全文】
最高法院刑事判決            九十九年度台上字第三二三四號
上  訴  人  甲○○
選任辯護人  周平凡律師
上  訴  人  乙○○
選任辯護人  王炳輝律師
上列上訴人等因貪污案件，不服台灣高等法院台中分院中華民國
九十九年二月十日第二審判決（九十八年度上訴字第二五三七號
，起訴案號：台灣彰化地方法院檢察署九十七年度偵字第九四六
０號），提起上訴，本院判決如下：
    主  文
上訴駁回。
    理  由
按刑事訴訟法第三百七十七條規定，上訴於第三審法院，非以判
決違背法令為理由，不得為之。是提起第三審上訴，應以原判決
違背法令為理由，係屬法定要件。如果上訴理由書狀並未依據卷
內訴訟資料，具體指摘原判決不適用何種法則或如何適用不當，
或所指摘原判決違法情事，顯與法律規定得為第三審上訴理由之
違法情形，不相適合時，均應認其上訴為違背法律上之程式，予
以駁回。本件原判決綜合全部卷證資料，認上訴人甲○○、乙○
○有其事實欄所載之犯行，已詳所憑之證據與認定之理由。就
甲○○辯稱：伊打電話請託上訴人乙○○勿舉發李財明與連豐通
運有限公司（下稱連豐公司）之交通違規行為，係基於幫助李財
明與連豐公司之意思，非基於與乙○○共同圖利李財明與連豐公
司之犯意，與乙○○即非正犯關係，乙○○係因李財明為經濟弱
勢者，始決定以勸導代替開單舉發，伊打電話給乙○○時，乙○
○即告知上述處理經過，故乙○○不舉發交通違規之舉與請託行
為間，應無因果關係云云；乙○○辯稱：伊以目視方式取締，且
李財明極力否認有違規事實，又不願提出證件供伊查驗係無照駕
駛或未攜帶駕駛執照，為儘速結束該事件，俾繼續執行勤務，並
免日後發生無法舉證而遭法院撤銷處分之爭議，始未掣單舉發，
並非因甲○○等人之關說所致，違反道路交通管理事件統一裁罰
基準及處理細則規定交通警察得以勸導代替告發，該規定所設條
件至為繁雜，因認知有誤，方未舉發，主觀上無圖利之直接故意
云云，認均不足採信，於理由內予以指駁、說明甚詳。因而維持
第一審論處上訴人二人共同犯對主管事務圖利罪刑之判決，駁回
其二人在第二審之上訴。甲○○上訴意旨略以：乙○○攔停李財
明之交通違規行為後，若違法未開單舉發，其固屬圖利罪之正犯
，但甲○○無取締交通違規並開單處罰之職權，僅受乙○○圖利
對象陳德能、陳德成之請託，代向乙○○關說而已，應與乙○○
無共同犯意聯絡與行為分擔，且乙○○多次供稱非因甲○○之關
說始對李財明放行，依罪證有疑，利歸被告之法理，應為甲○○
有利之認定，原判決未切實審認，僅因甲○○具有警員身分，即
認係圖利罪之正犯，有適用法則不當及理由不備之違法云云。乙
○○上訴意旨略稱：(一)、原判決事實欄對於乙○○明知違背法令
，故意圖李財明及連豐公司不法利益之事實，並未明確認定，詳
細記載，對本件違規是否絕對不許以勸導代替舉發，未加以判斷
，縱乙○○係聽從甲○○之電話勸阻始未開單舉發，屬用情不當
之失誤，應無使李財明與連豐公司獲不法利益之故意。(二)、原判
決認定乙○○之圖利行為，使李財明與連豐公司各獲得不法利益
，即屬一行為觸犯數罪名之想像競合犯，竟認係單純一罪；貪污
治罪條例第六條第一項第四款圖利罪之罰金刑以新台幣為單位，
自無適用刑法施行法第一條之一之餘地，第一審判決援引該法條
顯有違誤，原判決仍予維持，即有可議；原判決主文記載之罪名
，與論罪科刑法條揭示之構成要件不相一致，有不適用法則、適
用不當及不載理由之違誤。(三)、內政部曾函示彰化縣警察局交通
違規行為除為加強道路交通管理、確保交通安全外，應以勸導代
替舉發，故乙○○辯稱未舉發李財明之違規行為係本於行政裁量
權，非無所據，即欠缺圖利之直接故意；乙○○於第一審認罪之
表示，本意為承認取締後放行之過程，原審疏未注意，有應於審
判期日調查之證據，未予調查之違法云云。惟查：(一)、犯罪事實
之認定，證據之取捨及其證明力如何，乃事實審法院自由判斷之
職權，如其取捨不違背經驗法則與論理法則，即不得指為違法，
而據為上訴第三審之理由。且經驗與論理法則等證據法則，俱屬
客觀存在之法則，非當事人主觀之推測，若僅憑上訴人之主觀意
見，漫事指為違背經驗與論理等證據法則，即不足以辨認原判決
已具備違背法令之形式。原判決認定乙○○係彰化縣警察局溪湖
分局交通分隊警員，負責交通違規之取締、裁罰工作，甲○○係
同分局溪湖派出所巡佐，負責肅竊、交通違規取締等警勤業務工
作，二人均係公務員。緣陳德能係連豐公司負責人，所轄靠行及
自有車輛約四十餘輛，陳德能自民國九十二年起至九十六年間止
，以顧問費等名義捐款給溪湖分局交通隊及溪湖、忠覺、埔鹽、
埔東等派出所，藉此與各該警員熟識。九十六年七月五日，連豐
公司之捆工李財明無照駕駛該公司所屬原為IM-422號之營業大型
曳引車，於彰化縣溪湖鎮○○○路口闖紅燈行駛，為乙○○攔截
取締，並發現李財明無照駕駛及該車牌號碼應為IM-422號，卻懸
掛388-GK號，李財明即通知陳德能之胞兄陳德成趕赴現場斡旋，
陳德成打電話給甲○○，告知該車因「沒牌沒照」被攔查之事實
，甲○○即打電話給陳德能，陳德能乃請甲○○打電話要求取締
之警員不要開單舉發，並自行以電話與乙○○請託不予舉發，乙
○○表示該車違規，將拖回分局處理，對陳德能之違法請託回稱
「再說」，旋甲○○以電話通知乙○○不要對李財明之違規行為
開單舉發，乙○○即與甲○○共同基於違背法令以圖利李財明及
連豐公司之犯意聯絡，由乙○○依甲○○之意，未開單舉發，使
李財明及連豐公司獲得不必繳納新台幣（下同）四萬一千八百元
、四萬七千二百元罰鍰之不法利益，亦未當場禁止李財明駕駛，
仍讓其駕車離去等情，已說明本於調查所得心證，分別定其取捨
而為事實判斷之理由。並就確認之事實，說明本件交通違規情形
如何明顯與警政署所頒「交通違規稽查與輕微違規勸導作業注意
事項」之規定不符，警員無免予舉發之裁量空間，上訴人二人所
稱無圖利故意之辯解，如何不足採信之論據。所為論斷，核無違
背客觀存在之經驗法則與論理法則，自屬原審採證、認事之適法
職權行使，不容任意指摘為違法，亦無適用法則不當或理由不備
之違法情事。(二)、依原判決之事實認定，甲○○係溪湖分局溪湖
派出所巡佐，亦有取締交通違規之職權，與乙○○均為溪湖分局
轄下之警員，其於知悉李財明因交通違規被乙○○取締後，即接
受陳德能兄弟之請託，立即打電話通知乙○○勿予開單舉發，乙
○○因甲○○之電話指示，即違法不予舉發。易言之，原判決係
認定陳德能兄弟以甲○○與乙○○同為溪湖分局警員之身分，請
託甲○○向乙○○關說違法不行使警察之交通違規事件舉發職權
，故甲○○亦屬被陳德能兄弟關說之對象，甲○○與乙○○商議
之最終結果均係圖利警察執法對象，即陳德能兄弟經營之連豐公
司與僱用之捆工李財明，從而原判決認甲○○雖非在場取締之人
，但與在場取締之乙○○基於相同之犯意聯絡，朝同一目標參與
犯罪，與乙○○均為圖利罪之正犯，而非與乙○○處於對向之關
係，此乃事實審採證、認事之適法職權行使，執此指摘，尚非合
法之第三審上訴理由。(三)、刑法上之想像競合犯，係指一個行為
同時觸犯數個罪名，侵害數個法益，應受數個犯罪構成要件評價
，而從一重罪處斷之謂。本件違法不執行警員舉發交通違規職權
，以圖利李財明及連豐公司不法利益之行為，僅侵害一個國家法
益，觸犯一個罪名，與想像競合犯之情形不同，上訴意旨之指摘
顯屬誤解。(四)、刑事訴訟法第三百零九條規定「有罪之判決書，
應於主文內載明所犯之罪」，至於罪名應如何記載，法無明文。
如主文之記載已適合顯示判決論處之罪，能與其他罪名區別，且
符合事實及理由之論斷者，即不得謂為違法。本件第一審判決主
文之記載，已足顯示該判決論處之罪，即無違法。至第一審判決
論結欄贅引刑法施行法第一條之一條文，於判決不生影響，不得
執此為合法之第三審上訴理由。上訴人二人其餘上訴意旨，就原
判決究如何違背證據法則，或有何應於審判期日調查之證據未予
調查，並未具體指摘，徒就原審採證、認事之適法職權行使及已
詳加說明之事項，恣意爭辯，難謂為適法之第三審上訴理由。應
認其上訴違背法律上之程式，予以駁回。
據上論結，應依刑事訴訟法第三百九十五條前段，判決如主文。
中    華    民    國  九十九  年    五    月  二十七  日
                      最高法院刑事第十三庭
                          審判長法官  賴  忠  星
                                法官  呂  丹  玉
                                法官  吳      燦
                                法官  蔡  名  曜
                                法官  葉  麗  霞
本件正本證明與原本無異
                                      書  記  官
中    華    民    國  九十九  年    六    月    一    日
                                                      Ｅ

司法院資訊處製作；財團法人民間司法改革基金會備份。
